【裁判字號】    98,訴,922
【裁判日期】    981014
【裁判案由】    給付補償金
【裁判全文】
臺灣臺北地方法院民事判決               98年度訴字第922號
原      告  宏蓉有限公司
法定代理人  甲○○
訴訟代理人  陳清進律師
訴訟代理人  蔣彥威律師
被      告  永欣租賃股份有限公司
法定代理人  乙○○
訴訟代理人  劉明鏡律師
上列當事人間請求給付補償金事件，本院於民國98年9 月23日言
詞辯論終結，判決如下：
    主  文
被告應給付原告新臺幣壹佰捌拾壹萬零玖佰貳拾元及自民國九十
八年三月十九日起至清償日起按年息百分之五計算之利息。
訴訟費用由被告負擔。
本判決第一項如原告以新臺幣陸拾萬元供擔保後，得假執行。如
被告以新臺幣壹佰捌拾壹萬零玖佰貳拾元供擔保後，得免假執行
。
    事實及理由
一、原告主張：
    (一)訴外人謝曜駿（原名謝萬忠）原所有坐落臺北市○○區○
      ○段三小段550 、551 地號基地上（下稱系爭土地），門
      牌號碼為臺北市○○○路○段1 號地下一樓之建物（下稱
      系爭建物），內有面積103.01平方公尺，遭被告占為車道
      使用，並經鈞院86年度訴字第2947號判決、臺灣高等法院
      87年度上字第309 號判決、最高法院88年度台上字第1305
      號判決確定（下稱確定判決），認定被告使用謝曜駿原所
      有建物內已獲有利益，而被告所有同址地下二樓之停車場
      ，除系爭車道外，並無適宜之聯外道路可資使用，遂判決
      謝曜駿得以類推適用民法第787 條第1 項但書之規定，請
      求被告支付補償金。嗣原告於民國92年7 月21日向謝曜駿
      購買系爭土地、建物，並於94年5 月10日將系爭建物未遭
      被告佔用部分出租於訴外人搜時間多媒體有限公司（下稱
      搜時間公司），然被告仍繼續佔用系爭建物內之系爭車道
      作為聯外道路使用，且被告所有之地下二樓建物係做為停
      車場使用，並於系爭車道臨地面入口處設有鐵門上鎖，用
      以控制地下二樓停車場車輛使用系爭車道出入，原告及大
      樓之其他住戶均未持有鑰匙堪認系爭車道係專供被告經得
      地下二樓停車場專門使用之通路。則依前揭確定判決意旨
      ，謝曜駿得類推適用民法第787 條第1 項但書有關袋地通
      行權之規定，以請求被告支付相當於租金收益之補償金，
      是原告既向謝曜駿購得系爭土地、建物，且被告仍繼續使
      用系爭建物內作為聯外道路，則原告自得依前揭已確定判
      決之原因事實及法律關係，亦得類推適用民法第787 條第
      1 項但書之規定，請求被告給付相當於租金之補償金。
    (二)本件系爭建物總面積為614.9 平方公尺，被告佔用部分面
      積為103.01平方公尺，其餘未遭佔用部分面積為511.89平
      方公尺。原告並於94年5 月10日將系爭建物未遭被告佔用
      的部分出租予搜時間公司，租金為每月新臺幣（下同）15
      萬元，則系爭建物每月每平方公尺之租金計為293 元（計
      算式：15萬÷511.89＝293.03）。被告佔用系爭建物面積
      103.01平方公尺作為聯外道路使用，致原告無法出租利用
      ，並受有每平方公尺每月293 元之損害，計每月受有3 萬
      182 元之損害（計算式：293×103.01＝30,181.93），則
      依前揭判決意旨，被告每月應給付之補償金為3 萬182 元
      。又以租金之方式計算系爭建物之收益，依最法院95年度
      第17次民事庭會議決議，請求權時效不得超過5 年，原告
      自92年7 月1 日向謝曜駿買受系爭建物後，未曾向被告請
      求支付補償金，則自93年2 月21日起至98年2 月20日止，
      被告應給付原告自起訴時前5 年內之補償金，共計181 萬
      920 元（計算式：30,182×12×5＝1,810,920）。
    (三)為此，爰依前揭確定判決之原因事實及法律關係，並類推
      適用民法第787 條第1 項但書關於袋地通行權之規定，請
      求被告給付補償金等語。並聲明：
      1.被告應給付原告181 萬920 元，及自起訴狀繕本送達翌
        日起至清償日止，按年息5 ％計算之利息。
      2.願供擔保，以代釋明，請准宣告假執行。
二、被告則以：
    (一)其所有坐落系爭土地上，門牌號碼為臺北市○○○路○段
      1 號地下二樓建物（下稱系爭地下二樓建物）之用途，係
      作為防空避難室兼停車場使用，而該連接大樓一樓地面至
      地下一樓、地下二樓之車道（下稱系爭車道），則屬該整
      棟建物之原始建築設計於大樓施作竣工迄今即自始存在，
      作為地下一樓、地下二樓建物區分所有人或其使用人聯外
      通行、出入之通道，核其性質實屬地下一樓及地下二樓建
      物區分所有權人出入、聯絡之共用部分，其非屬地下一樓
      建物區分所有權人之專有部分，且不應登記為地下一樓建
      物區分所有權人所專有，凡該地下一樓、地下二樓之建物
      區分所有人均應享有使用該共用部分之固有權利，是縱系
      爭車道經登記為原告所專有，惟其所有權仍屬「共有」之
      性質，顯應受有使用上之一定限制，原告自不得以其為系
      爭車道之所有權人，即據以再向被告要求給付通行之補償
      費，否則即有權利濫用，更與誠信原則有違。
    (二)被告係先於76年11月18日經法院拍賣程序標購得系爭地下
      二樓建物，且被告係於拍買前知悉系爭地下二樓建物有系
      爭車道可供通行使用出入至地面一樓，系爭車道亦在可供
      通行使用之狀態及可供正常使用通行之情狀下，而拍賣取
      得系爭地下二樓建物，此項由系爭車道通行使用出入之權
      利，實乃一般人就建物結構上所當然之確信，被告亦不例
      外；況系爭建物之原所有權人即訴外人黃惠真等五人，亦
      係出賣系爭地下二樓建物予被告之共有人，渠等從未對被
      告通行使用系爭車道有何異議。加以，謝曜駿於76年12月
      24日向法院標購系爭建物前，對系爭地下二樓建物係供作
      停車場等使用、地下二樓停車場必須經由系爭車道通行始
      得對外聯絡、系爭車道係在可供通行使用之狀態，及系爭
      車道現供被告正常使用通行之情狀等事實，即已知之甚詳
      ，其仍願標購買受包含「共同使用部分」之系爭車道在內
      之系爭建物，其顯已確切衡量並接受此項系爭車道於使用
      一受有限制之事實，實乃信賴原則體現之當然，原告既繼
      受自謝曜駿對系爭車道之該權利義務，自不得再以系爭車
      道之所有權受有限制為由，進而要求被告給付通行系爭車
      道之補償費。
    (三)系爭車道之性質本即屬區分所有建物之共同使用部分，亦
      為系爭地下二樓與外通行聯絡之唯一出入通道，是依其性
      質，除不得分割外，更不得登記為區所有建物之專有部分
      ，而應將之另編建號單獨登記，並由區分建物之地下一、
      二樓所有人共同持分所有。惟因地政機關誤將「性質上屬
      區分所有建物共用部分之系爭車道」之面積，一併計算登
      記於系爭建物之面積內，而併為拍賣，致使謝曜駿取得系
      爭車道之所有權，是系爭車道所有權之登記，實已違反法
      令之規定，不生效力；且縱該部分之所有權現已為原告取
      得所有權，原告依法對系爭車道並無完全使用、收益或排
      除他人使用之權利，被告與原告本有共同使用系爭車道之
      權利，而無須給付補償費。又被告雖未登記為系爭車道之
      共同所有權人，然依車道區分所有中之共同使用部分之性
      質，且自系爭車道自完工迄今，始終提供系爭地下二樓建
      物之所有權人繼續通行使用，並無任何變異，則被告買受
      系爭地下二樓建物，自享有通行系爭車道以進出地下二樓
      與地面一樓之權利。
    (四)又被告於76年11月18日經由拍賣程序標購取得系爭地下二
      樓建物及其持分土地之所有權時，系爭建物亦由原所有權
      人即訴外人黃惠珍等五人於取得本院訴請分割共有物之變
      價分割之訴訟上和解後（鈞院75年度訴字第7732號判決）
      ，仍在進行變價分割程序（鈞院76年民執公字第6385號執
      行事件），尚未拍定，則系爭建物之所有權仍為原所有權
      人即黃惠珍等五人，被告與黃惠珍等五人就系爭車道之通
      行關係，自應類推適用民法第789 條第1 項、第2 項之規
      定，被告得通行系爭車道無須支付補償金。嗣後謝曜駿於
      變價拍賣程序中，遲至76年12月24日自鈞院民事執行處標
      購拍定買受取得包含系爭車道之系爭建物所有權，而完成
      系爭建物及系爭地下二樓建物之分割、讓與，斯時謝曜駿
      自應繼受黃惠珍等五人就系爭車道對被告類推適用民法第
      789 條第1 項、第2 項規定之義務，由被告通行系爭車道
      而無須支付償金。況原告係向謝曜駿買受系爭建物，系爭
      車道始終繼續供通行使用，原告自不得據民法第787 條第
      1 項但書規定之類推適用袋地通行請求被告支付償金。
    (五)縱認被告有給付補償金之情事，然系爭車道於建築結構上
      係屬一斜坡之設計，原告就系爭車道斜坡下低於2.1 公尺
      高度之空間，尚非不能使用，僅係其使用受有高度之限制
      ，故原告請求補償金亦應扣除自身所可得使用該受限空間
      之收益。再者，被告係以每月8 萬元之租金，將系爭地下
      二樓建物租予訴外人台灣聯通停車場開發股份有限公司作
      為經營停車場使用，若被告須付費以通行系爭車道，其通
      行補償亦應以每月8 萬元作為每平方公尺之計算標準，亦
      即以每平方公尺之租金為119 元，再扣除前揭原告自己可
      使用該受限空間之利益以計付補償金。復依土地法第97條
      第1 項、第2 項規定，亦應以土地之申報地價與房屋之課
      稅現值合計總價之年息10％為限，原告超過此部分之請求
      ，顯屬無理由。
    (六)訴之聲明：原告之訴駁回；如受不利判決，願供擔保請准
      宣告免為假執行。
三、兩造不爭執事實：（見本院卷第65頁背及第66頁）
    (一)系爭地下一樓及地下二樓建物因分割共有物事件成立訴訟
      上和解以變賣方式分割，經本院民事執行處拍賣，由謝曜
      駿（原名謝萬忠）於76年12月24日得標買受地下一樓，面
      積614.9 平方公尺，被告則於76年11月18日得標買受地下
      二樓，面積為669.98平方公尺。
    (二)系爭車道為一斜坡，起於建物與馬路交界處，如原證一號
      本院86年度訴字第2947號民事判決後附土地複丈成果圖所
      示b 至c 的部分，為地下一層天花板高度2.1 公尺處至地
      下一樓地板處，此部分因使地下一樓建物屋頂呈現傾斜狀
      ，且高度不足，自2.1 公尺高度直至地下一樓地板處，此
      部分地下一樓之空間為車道上空，原告無法利用，故原告
      因系爭車道之通過致其建物b 至d 處面積共103.01平方公
      尺無法使用收益。
    (三)被告所有地下二樓之停車場，除系爭車道外，並無其他適
      宜之通路通對外通行。
    (四)原告於92年7 月21日向謝曜駿購買系爭地下一樓。
    (五)謝曜駿就被告占用車道使用乙事，曾訴請被告給付補償金
      ，案經本院86年度訴字第2947號判決、臺灣高等法院87年
      度上字第309 號判決、最高法院88年度台上字第1305號判
      決確定，認謝曜駿得類推適用民法第787 條第1 項但書之
      規定請求被告支付補償金。
    (六)原告於94年5 月10日起將系爭地下一樓建物未遭被告佔用
      的部分511.89平方公尺出租予搜時間公司，租金為每月15
      萬元。
四、本件經兩造於本院98年6 月9 日言詞辯論期日整理後（見本
    院卷第66頁），兩造爭執之重點在於：
    (一)被告主張系爭車道不具有構造上及使用上之獨立性，不得
      為地下一樓所有權人之「專有部分」，係地政機關登記錯
      誤始將系爭車道面積計入地下一樓建物面積內，有無理由
      ？
    (二)若認系爭車道為地下一樓所有權人之「專有部分」，則系
      爭車道是否屬地下一樓、地下二樓所有權人之「共用部分
      」？
    (三)原告得否類推適用袋地通行權之相關規定而請求被告給付
      補償金？原告請求被告支付補償金有無權利濫用及違反誠
      信原則之情事？
    (四)被告主張類推適用民法第789 條第2 項規定，無須支付補
      償金，有無理由？
    (五)若認被告須給付補償金，則原告主張之數額是否適當？被
      告主張須依土地法第97條第1 項規定酌定補償金，有無理
      由？
五、得心證之理由：
    (一)訴訟標的以外當事人主張之重要爭點，本於當事人辯論之
      結果，已為判斷時，同一當事人就與該重要爭點有關所提
      起之他訴訟，法院及當事人對該重要爭點之法律關係，是
      否得任作相反之判斷或主張？
      1.按「確定判決之既判力，固以訴訟標的經表現於主文判
        斷之事項為限，判決理由並無既判力，但法院於確定判
        決理由中，就訴訟標的以外當事人主張之重要爭點，本
        於當事人辯論之結果，已為判斷時，除有顯然違背法令
        之情形，或當事人已提出新訴訟資料，足以推翻原判斷
        之情形外，應解為在同一當事人就與該重要爭點有關所
        提起之他訴訟，法院及當事人對該重要爭點之法律關係
        ，皆不得任作相反之判斷或主張，以符民事訴訟上之誠
        信原則，且除別有規定外，確定之終局判決就經裁判之
        訴訟標的，有既判力，民事訴訟法第400第1項定有明文
        。是為訴訟標的之法律關係，於確定之終局判決中已裁
        判者，就該法律關係即有既判力，法院及當事人均應受
        其拘束，當事人雖僅於新訴訟用作攻擊防禦方法，法院
        亦不得為反於該確定判決意旨之裁判」最高法院97台上
        字第298號判決意旨可資參照。
      2.訴外人謝曜駿（原名謝萬忠）曾因系爭土地及建物遭被
        告占為車道使用，訴請被告支付補償金，並經本院86年
        度訴字第2947號判決、臺灣高等法院87年度上字第309
        號判決、最高法院88年度台上字第1305號判決確定，認
        定被告使用謝曜駿原所有建物內已獲有利益，而被告所
        有同址地下二樓之停車場，除系爭車道外，並無適宜之
        聯外道路可資使用，遂判決謝曜駿得以類推適用民法第
        787條第1項但書之規定，請求被告支付補償金。經查，
        最高法院88年度台上字第1305號判決意旨略以「... 原
        審以：被上訴人（訴外人謝曜駿）所有地下一樓建物東
        側如第一審判決附圖Ａ、Ｂ所示部分，為上訴人（本件
        被告）所有地下二樓停車場出入之唯一通道即系爭車道
        所占用，系爭車道為上訴人所經營之地下二樓停車場所
        專用，且非屬公共設施；而系爭車道所在之大樓地下一
        樓建物及其坐落基地，原屬訴外人黃惠珍、王益洋、李
        益洲、王光陽、施素素（下稱黃惠珍等）所共有，而地
        下二樓則屬黃惠珍等及張郭雀霞計六人共有，有前台灣
        台北地方法院士林分院75年度訴字第77320號民事判決
        影本及建築改良物登記謄本可稽，嗣因分割共有物事件
        及訴訟上和解以變賣方式分割，經法院執行拍賣，由被
        上訴人拍定取得地下一樓建物所有權，上訴人拍定取得
        地下二樓建物及其對應之基地應有部分所有權之事實，
        並為兩造所不爭，堪信為真實。按土地因與公路無適宜
        之聯絡，致不能為通常使用者，土地所有人得通行周圍
        地以至公路，但對於通行地因此所受之損害，應支付償
        金，民法第787條第1項定有明文。該條立法意旨係為發
        揮袋地利用價值，且調和個人所有之利害關係，以促進
        物盡其用之社會整體利益所為規定，但對於通行地因此
        所受之損害，應負支付償金之責。查上訴人並無法舉證
        證明被上訴人於標買時即已知悉系爭地下二樓使用系爭
        地下一樓部分建物做為車道使用。衡諸常情，被上訴人
        於標買時無法預見日後上訴人將採民法第789條之規定
        主張無償通行被上訴人系爭地下一樓，否則被上訴人豈
        會以高價承買較地下二樓面積少許多之受通行地﹖另民
        法第789條係以讓與或分割前之土地本為同一所有人所
        有而且為單一物權，嗣因一部讓與或分割者為前提。而
        本件地下一樓、地下二樓之前手，一為黃惠珍等五人、
        一為黃惠珍等及張郭雀霞計六人，共有人不盡相同，並
        非同一主體所共有，係屬二物權，且無建築物一部讓與
        或分割之情形，其分別由被上訴人及上訴人拍定取得，
        且地下一樓、地下二樓在未變價分割之前，已有準袋地
        之形成，與民法第789條規定由當事人之任意行為導致
        不通公路土地之情形有別，並無比附援引之餘地。上訴
        人所有地下二樓停車場，與外界無適宜之聯絡，必須通
        行系爭車道，因而發生類似相鄰關係袋地通行權之問題
        ，基於調和區分房屋相互間之經濟利益之法理，自得類
        推適用民法第787條第1項規定，被上訴人請求上訴人支
        付補償金，自屬有據。該地下一樓面積為614點9平方公
        尺，系爭車道為一通過地下一樓之斜坡，起於建物與臺
        北市路○○○路一段1號交界處，如第一審判決附圖ａ'
        至ａ仍屬騎樓，騎樓下端仍為被上訴人出租他人使用，
        ｄ至ｄ'為地下一樓建物外緣至車道尾端，其內即為地
        下一樓之室內建物，此部分被上訴人仍可充份利用，ａ
        至ｂ為騎樓至地下一樓天花板高度2.1公尺處，該部分
        雖為系爭車道所占，然依通常利用情形，坡道下2.1公
        尺之空間，仍得供被上訴人正常使用，此部分尚無礙被
        上訴人地下一樓之利用，至於ｂ至ｃ部分為地下一樓天
        花板高度2.1公尺處至地下一樓地板處，此部分因使地
        下一樓建物屋頂呈現傾斜狀，且高度不足，自2.1公尺
        高度直至地下一樓地板處，此部分地下一樓之空間為車
        道上空，被上訴人無法利用，故被上訴人因上訴人占有
        使用車道之通過致其建物ｂ至ｄ處面積共103.01平方公
        尺無法使用收益等情，為兩造所不爭。查使用他人之土
        地或房屋，至少可能獲得者，為相當於租金之利益，此
        為社會通常之觀念，而該土地或房屋之所有人所受之損
        害，即為相當於租金之利益，被上訴人因上訴人通行系
        爭車道所受之損害，即係相當於租金之損害，故被上訴
        人類推適用袋地通行權之法律關係，請求上訴人支付相
        當於租金損害之補償金，於法自屬有據。系爭車道所在
        大樓，位於臺北市○○○路、八德路（原判決誤為忠孝
        東路－見原審卷第43頁）鬧區，交通便利，商業鼎盛。
        被上訴人所有之地下一樓出租他人開設酒店，上訴人所
        有之地下二樓，亦分成20個停車位出租與他人使用，有
        勘驗筆錄可稽。被上訴人主張，損害金額以該被占有建
        物總價，即其拍定之價額，類推土地法第97條第1項規
        定，以10%為其衡量之標準，應可採取。上訴人所謂，
        其僅係供為車道通行，與使用他人土地或房屋之情形有
        別，計算之補償金過高云云，尚不足採。地下一樓全部
        面積為614.9平方公尺，拍定總價額為1005萬元，系爭
        車道面積為103.01平方公尺，價額為168萬3607元，按
        年息10%計算為16萬8360元，即上訴人每年應給付補償
        金16萬8360元，每月應給付1萬4030元，上訴人已支付
        自77年2月15日起至82年2月14日止共5年之補償金，被
        上訴人得請求上訴人給付自82年2月15日起至86年5月14
        日止計4年又3個月之補償金71萬5530元，及自催告期限
        期滿之翌日即86年6月3日起算之法定遲延利息。為其心
        證之所由得，因而維持第一審所為上訴人不利之判決，
        駁回上訴人之上訴，經核於法尚無違誤。上訴論旨，徒
        就原審採證、認事之職權行使指摘其不當，求予廢棄原
        判決，非有理由」，有該最高法院判決影本在卷可按（
        本院簡易庭98年度北調字第147號卷第23-28頁）。
      2.被告既為該案之當事人，就被告是否應給付補償金之重
        要爭點已為攻擊防禦，審其在該案抗辯之事由與本件相
        類，然被告未再提出新的訴訟資料足以推翻原判斷或指
        摘前開判決有何違背法令之處，依據前開最高法院97
        台上字第298號判決意旨，法院及當事人均應受其拘束
        ，當事人雖僅於新訴訟用作攻擊防禦方法，法院亦不得
        為反於該確定判決意旨之裁判。
    (二)被告抗辯稱系爭車道不具有構造上及使用上之獨立性，不
      得為地下一樓所有權人之「專有部分」，係地政機關登記
      錯誤始將系爭車道面積計入地下一樓建物面積內，有無理
      由？
      系爭地下一樓、地下二樓分別為兩造單獨所有，依附件臺
      北市松山區地政處測量大隊土地複丈成果圖所示，系爭地
      下一樓之公共設施以虛線繪示，並不包含系爭車道在內，
      被告前案亦抗辯系爭車道為公共設施，非地下一樓專有部
      分，但為前案所不採，據前所述，被告自應受該裁判意旨
      之拘束。至於被告抗辯稱地政機關登記錯誤乙節，未舉證
      以實其說，尚非可採。
    (三)若認系爭車道為地下一樓所有權人之「專有部分」，則系
      爭車道是否屬地下一樓、地下二樓所有權人之「共用部分
      」？
      系爭車道係供被告所有之系爭地下二樓建物使用，並租予
      台灣聯通停車場開發股份有限公司經營地下停車場使用，
      有被告與台灣聯通公司之租約可證（本院卷107、108頁）
      ，被告並設有門禁管理車輛之進出，此有原告提出現場拍
      攝照片在卷可稽（本院卷98-101頁），足資證明系爭車道
      尚非地下一樓、地下二樓所有權人之共用部分，而僅供被
      告作為停車場使用之通路。前案判決亦就被告如何占有地
      下一樓103.01平方公尺無法使用收益等情論述甚詳，被告
      應受該判斷之拘束，不再贅述。
    (四)原告得否類推適用袋地通行權之相關規定而請求被告給付
      補償金？原告請求被告支付補償金有無權利濫用及違反誠
      信原則之情事？被告主張類推適用民法第789條第2項規定
      ，無須支付補償金，有無理由？
      按土地因與公路無適宜之聯絡，致不能為通常使用者，土
      地所有人得通行周圍地以至公路，但對於通行地因此所受
      之損害，應支付償金，民法第787條第1項定有明文。該條
      立法意旨係為發揮袋地利用價值，且調和個人所有之利害
      關係，以促進物盡其用之社會整體利益所為規定，但對於
      通行地因此所受之損害，應負支付償金之責。另民法第78
      9條係以讓與或分割前之土地本為同一所有人所有而且為
      單一物權，嗣因一部讓與或分割者為前提。而本件地下一
      樓、地下二樓之前手，一為黃惠珍等五人、一為黃惠珍等
      及張郭雀霞計六人，共有人不盡相同，並非同一主體所共
      有，係屬二物權，且無建築物一部讓與或分割之情形，其
      分別由被告及原告之前手拍定取得，且地下一樓、地下二
      樓在未變價分割之前，已有準袋地之形成，與民法第789
      條規定由當事人之任意行為導致不通公路土地之情形有別
      ，並無比附援引之餘地。被告所有地下二樓停車場，與外
      界無適宜之聯絡，必須通行系爭車道，因而發生類似相鄰
      關係袋地通行權之問題，基於調和區分房屋相互間之經濟
      利益之法理，自得類推適用民法第787條第1項規定，原告
      請求上訴人支付補償金，自屬有據。此部分論斷，前案亦
      論述甚詳，被告自應受其拘束，茲不贅述。
    (五)若認被告須給付補償金，則原告主張之數額是否適當？被
      告主張須依土地法第97條第1 項規定酌定補償金，有無理
      由？
      1.查使用他人之土地或房屋，至少可能獲得者，為相當於
        租金之利益，此為社會通常之觀念，而該土地或房屋之
        所有人所受之損害，即為相當於租金之利益，原告因被
        告通行系爭車道所受之損害，即係相當於租金之損害，
        故原告主張類推適用袋地通行權之法律關係，請求被告
        支付相當於租金損害之補償金，於法自屬有據。系爭車
        道所在大樓，位於臺北市○○○路、八德路鬧區，交通
        便利，商業鼎盛。原告所有之地下一樓出租搜時間多媒
        體有限公司（下簡稱搜時間公司）使用，有原告提出之
        租賃契約書及統一發票在卷可證（本院簡易庭前開卷33
        -52頁），被告所有之地下二樓，亦出租予台灣聯通公
        司作為經營停車場使用。原告主張系爭車道占用之土地
        為商業區，損害金額應以伊出租予搜時間公司之金額計
        算，並引用最高法院92年度台簡上字第20號判決要旨為
        據。
      2.按「土地法第97條之立法意旨為『城巿房屋供不應求，
        為防止房屋所有權人乘機哄抬租金，造成居住問題，特
        設本條限制房屋租金之最高額，超出部分得由政府強制
        減定之，以保護承租人』，是土地法第97條限制房屋租
        金之立法政策係基於居住乃人民生存之基本條件，為生
        存權之內涵，現代福利國家應滿足人民居住之需求，而
        立法當時之我國經濟環境，城巿房屋供不應求，為保護
        經濟上弱者之承租人，使其能取得適當之居住空間，以
        避免造成居住問題，則該條之規定，應僅限於城巿地方
        供住宅使用之房屋，始有其適用。至營業用房屋，承租
        人用以營業獲取利潤，並非供居住安身，即與人民安居
        之基本需求及生存權之保障無涉，自無立法介入加以限
        制之必要。又營業用房屋類皆座落在商業區，不僅其建
        造、維修成本及應繳納之稅捐高於一般住宅房屋，並享
        有營業房屋所形成商圈之商業利益，自非一般居住用房
        屋可比。且營業用房屋之承租人原非經濟上之弱者，尤
        以連鎖企業，挾其大資金、巿場優勢，已為經濟上之
        強者，又可獲取相當之利潤，更無立法限制租金額之必
        要；況租屋營業，租金之支出，原屬營業成本之一部，
        倘立法限制租金額，營業利潤並未相對受限，任其享有
        鉅額利潤，要非立法之原意；復就土地法第三章房屋及
        基地之立法結構觀之，土地法第94條第1項、第96條規
        定所稱之房屋類皆指住宅而言；再我國經濟現屬已開發
        國家，房屋之供需與往昔不同，營業用房屋租金之多寡
        ，自應本諸契約自由之原則，回歸巿場機制，方能促進
        都巿之更新與繁榮。故土地法第97條所指房屋，應解為
        不包括供營業使用之房屋，以兼顧租賃雙方之利益，契
        合本條之立法本旨」最高法院台簡上字第20號判決要旨
        可資參照。
      2.前案判決意旨雖依系爭土地拍定價額為據，但系爭土地
        係原告之前手於76年間以1005萬元拍定（本院民事執行
        處76年度執民執字第6384號、6385號強制執行拍賣程序
        ，由原告前手拍定，見本院86年度訴字第2947號判決第
        五頁背面記載，本院簡易庭前揭卷第11頁背面），該拍
        定價額迄今已22年，如以該拍定價額計算補償金，顯與
        系爭土地目前行情相距甚遠，對原告不甚公平。依市場
        供需機制，如原告將地下一樓以高於市價甚多之價格出
        租，勢必會發生無法出租或承租人頻繁更迭等情，惟據
        原告提出之租賃契約書及統一發票觀之（本院簡易庭前
        開卷33-52頁），搜時間公司以每月15萬元之代價自94
        年5月10日起承租迄今；並由原告每隔二月開具發票予
        搜時間公司；系爭550、551地號土地係作為第三種商業
        區使用，有臺北市政府都市發展局都市計劃公共設施用
        地及土地使用分區證明書在卷可憑（本院卷102頁），
        由該等新訴訟資料，並審酌前案判斷系爭土地價格之依
        據距本案已有22年，如仍以之為判斷依據尚有不妥，被
        告僅泛稱其僅係供為車道通行，與使用他人土地或房屋
        之情形有別，計算之補償金過高云云，未提出其抗辯有
        何客觀價格認定之反證，用以推翻原告提出之證據，尚
        非可取。故本院認原告主張依其與搜時間公司之租賃行
        情計算補償金，尚屬有據。本件系爭地下一樓建物之總
        面積為614.9平方公尺，被告占用之面積為103.01平方
        公尺，原告出租予搜時間公司之面積為511.89平方公尺
        ，原告以每月1萬5000元出租予搜時間公司，故系爭地
        下一樓每月每平方公尺之租金計為293元（計算式：150
        00除以511.89=293.03），故被告占用原告地下一樓之
        土地作為車道使用，致原告每月受有3萬182元之損害（
        計算式：293x103.01=30181.93），且按利息、紅利、
        租金、贍養費、退職金及其他1年或不及1年之定期給付
        債權，其各期給付請求權，因5年間不行使而消滅，民
        法第126條定有明文，故原告請求被告給付起訴時起前
        五年之補償金181萬920元（計算式：30182x12x5=1,
        810,920）及自起訴狀繕本送達翌日（98年3月19日）起
        算之遲延利息為有理由，應予准許。
六、假執行宣告：
    兩造均陳明願供擔保，請准宣告假執行及免假執行。經核兩
    造之聲請均有理由，爰酌定相當金額分別准許之。
七、兩造其餘之攻擊或防禦方法及援用之證據，經本院斟酌後，
    認為均不足以影響本判決之結果，自無逐一詳予論駁之必要
    ，併此敘明。
八、結論：原告之訴為有理由，依民事訴訟法第78條，判決如主
    文。
中    華    民    國    98    年    10    月    14    日
                  民事第四庭    法  官  趙子榮
以上正本係照原本作成
如對本判決上訴，須於判決送達後20日內向本院提出上訴狀
中    華    民    國    98    年    10    月    14    日
                                書記官  謝榕芝


司法院資訊處製作；財團法人民間司法改革基金會備份。
